臺灣高等法院高雄分院民事判決
111年度上易字第13號
上  訴  人  黃芯榕  
            林忠裕  
被 上訴 人  楊麗雯  
上列當事人間請求清償債務事件，上訴人對於中華民國110年11
月22日臺灣橋頭地方法院110年度訴字第69號第一審判決提起上
訴，本院於111年3月9日言詞辯論終結，判決如下：
    主  文
上訴駁回。
第二審訴訟費用由上訴人負擔。
    事實及理由
一、被上訴人主張：伊之胞姊楊麗虹與上訴人甲○○原為夫妻，楊
    麗虹為匠人烘焙有限公司（下稱匠人公司）之前負責人，與
    甲○○共同經營匠人公司，因匠人公司有資金需求，而向伊母
    親謝宜潔陸續借款。嗣甲○○與楊麗虹於民國107 年7 月16日
    協議離婚，二人協議平均分攤所經營虹屋手工烘焙（獨資商
    號，下稱系爭商號）及匠人公司之負債，並分割系爭商號及
    匠人公司之經營事務，匠人公司改由甲○○擔任負責人並繼續
    經營，楊麗虹與上訴人遂於同年9月8日簽訂協議書（下稱系
    爭協議書），約定由甲○○負擔對謝宜潔借款中之新臺幣（下
    同）115 萬元債務，且乙○○同意與甲○○承擔該筆債務。而謝
    宜潔已將系爭115 萬元債權讓與予伊，伊已向上訴人為債權
    讓與之通知，兩造於系爭協議書簽訂同日並簽訂借據（下稱
    系爭借據）。依系爭借據之約定，上訴人同意自107 年10月
    1 日起，於每月1 日向伊清償借款，前半年每月還款5000 
    元、後半年每月還款8000 元，1 年後起每月還款2萬元，2 
    年後每月還款5萬元，至清償完畢止，如有一期未能按期履
    行即喪失期限利益，伊得一次請求上訴人全部償還。詎上訴
    人僅於107 年10月1 日至108 年1 月1 日期間按月還款5000
     元，合計2 萬元，此後未再依約清償，經伊多次催討，均
    未置理，伊自得請求上訴人全數清償尚未到期之債務，爰依
    消費借貸、債權讓與及債務承擔之法律關係，求為判決：㈠
    上訴人各應給付被上訴人113 萬元，及自支付命令送達翌日
    起至清償日止，按週年利率5 %計算之利息。㈡前項請求之給
    付於任一上訴人為給付後，其他上訴人於給付範圍內，同免
    給付義務。
二、上訴人則均以：系爭商號成立時由甲○○擔任負責人，財務及
    支票均由楊麗虹負責處理，嗣於104 年11月間改由楊麗虹擔
    任負責人。楊麗虹於106年間設立匠人公司，甲○○雖耳聞麵
    包店有虧損，但均由楊麗虹轉述，無從驗證及知悉。謝宜潔
    並未交付借款115 萬元，乙○○並未承擔系爭115萬元債務。
    甲○○於與楊麗虹離婚後，從事麵包製作及擺攤販售麵包，詎
    被上訴人及其母屢次至伊等工作場所以言語騷擾，不時有咆
    哮、辱罵等舉動，並揚言要到攤子宣揚與他人知悉，伊等因
    擔心影響生意，且有償還銀行等貸款之經濟壓力，不得已而
    同意簽署系爭協議書及借據，但均非伊等之本意。且甲○○於
    107 年9 月8 日系爭借據簽署時並未在場，債權讓與對甲○○
    不生效力。伊等已向被上訴人為撤銷系爭協議書及借據之意
    思表示等語，資為抗辯。
三、原審判決甲○○、乙○○各應給付被上訴人113萬元，及自109年
    6月12日起至清償日止，按週年利率5%計算之利息。前項所
    命之給付，於任一上訴人為給付後，其他上訴人於給付範圍
    內，同免給付義務。上訴人不服，提起上訴請求將原判決廢
    棄，駁回被上訴人在第一審之訴。被上訴人則聲明請求駁回
    上訴。
四、兩造不爭執事項：
  ㈠謝宜潔、楊麗虹各為被上訴人之母、姊。甲○○與楊麗虹於97
    年11月10日結婚，嗣於107 年7 月16日簽署離婚協議書。
  ㈡甲○○與楊麗虹於婚後向親友籌措資金，經營系爭商號，系爭
    商號於104 年11月前由甲○○擔任負責人，自104 年11月起變
    更負責人為楊麗虹。
  ㈢甲○○與楊麗虹向親友籌措資金，於106 年5 月7 日設立匠人
    公司，資本額100 萬元，股東為楊麗虹1 人，並任董事。楊
    麗虹於106 年8 月14日將其中資本額90萬元轉讓予乙○○。乙
    ○○於106 年9 月19日再將資本額90萬元轉由楊麗虹承受。匠
    人公司於107 年5 月31日增加資本額100 萬元，其資本額總
    計為200 萬元，楊麗虹於107 年9 月1 日將其持有之出資額
    200 萬元轉讓予甲○○。匠人公司於同年月11日變更登記其董
    事即負責人為甲○○，嗣於109 年7 月31日經股東甲○○同意解
    散，並選任甲○○擔任清算人，於109 年8 月4 日辦妥解散登
    記。
  ㈣乙○○於107 年9 月8 日簽署系爭協議書，由李秉修在場見證
    ，甲○○於同日或該日後數日內簽署該協議書。乙○○於同日簽
    署系爭借據，並於同日簽發票面金額115萬元（本票號碼：C
    H357904，未載到期日及發票日期，見司促卷第4 頁），且
    其於簽署系爭借據及簽發本票時，李秉修、楊麗虹均在場。
    甲○○於同日或該日後數日內簽署系爭借據及上開本票。系爭
    協議書、借據、本票上兩造之姓名確實是由兩造各自親自簽
    名、蓋章或捺印。
  ㈤乙○○於簽署系爭協議書、借據之前並未對被上訴人、楊麗虹
    或謝宜潔積欠債務，而係基於同意與甲○○承擔債務之意思而
    簽署系爭協議書、借據及本票。
  ㈥兩造於系爭借據約定就借款115 萬元之還款方式，上訴人同
    意自107 年10月1 日開始支付，於每月1 日支付，前半年每
    月支付5000 元，後半年每月支付8000 元，一年後起每月支
    付2萬元，二年後起每月支付5萬元，至償還完畢止；若有一
    期未能按期履行即喪失期限利益，被上訴人得一次請求全部
    償還。上訴人於107 年10月1 日至108 年1 月1 日期間按月
    向被上訴人清償5000 元（合計2萬元）後，即未再給付。
  ㈦原審卷一第29頁為被上訴人與甲○○間之LINE對話。原審卷
　　一第30至39頁為被上訴人與乙○○間之LINE對話。原審卷一第
    51至55頁為被上訴人與甲○○間於107 年7 月6 日之電話通話
    譯文。
  ㈧謝宜潔於109 年4 月1 日出具債權讓與同意書。
五、本院判斷：
　㈠甲○○自承其與楊麗虹於婚後向親友籌措資金，經營系爭商號
    ，另與楊麗虹再向親友籌措資金，於106 年5 月7 日設立匠
    人公司等語（原審卷二第73至75頁、第83至85頁），及甲○○
    於與楊麗虹協議離婚之前，曾於107年7月6 日以電話與被上
    訴人討論與楊麗虹間共同經營事業之分割及債務分擔事宜時
    ，自陳「你媽（指謝宜潔）那邊五百五十」（原審卷一第51
    至55頁），甲○○並曾於同年7 月10日以LINE向被上訴人表示
    ：「昨天晚上我想了一夜，我發現楊小姐的確比較適合接這
    個店面，她的能力比我好，而且上次她也說要接，我想我還
    是讓她接手，這樣店才會做的起來。履約的內容，把我跟她
    的部分完全對調就可以了，本票跟借據再麻煩換她寫。我要
    一台烤箱，然後一樣的條件，我到月底帶小孩離開。對妳跟
    妳媽（指謝宜潔）的債務部分，我會跟妳們協商。」（原審
    卷一第29頁），且據證人即前虹屋手工烘焙麵包店負責人李
    秉修證述：107 年間因為楊麗虹與甲○○要拆夥、離婚，麵包
    店要收掉時，甲○○與楊麗虹要協議切割帳務及分擔債務，楊
    麗虹與被上訴人請伊居中協調傳達意見，伊因而知悉被上訴
    人之母有借錢給甲○○及楊麗虹開虹屋手工烘焙麵包店。當時
    楊麗虹、被上訴人、乙○○與伊約定岡山一家「多那之」談，
    目前沒有印象甲○○是否在場，當時談債務如何分擔或由誰負
    擔問題，談出結果後，伊有手寫筆記下來，當天雙方沒有簽
    署任何文件，過一段時間後才簽系爭協議書，因為乙○○對於
    多納之那一次討論的結果有意見，所以雙方對內容再重新討
    論過才簽協議書及借據等語（原審卷一第297 至301 頁），
    李秉修並提出其手寫筆記翻拍照片為證（原審卷一第317 頁
    ），復參以上訴人所簽訂之系爭協議書第6 條約定：「私人
    帳務分配承擔如下：⒈甲方楊麗虹負擔部分：為楊麗虹之親
    人借貸款項總計金額：新台幣$435萬元整。⒉乙方（即甲○○
    ）負擔部分：為甲○○之親人借貸款項為$230萬元、私人借款
    - 李秉修金額總計$92 萬元整、私人借款- 黃炯中金額總計
    $6萬元整及甲○○向甲方楊麗虹之母金借款金額總計：新台幣
    $115萬元整。⒊雙方對於上述之借款會與各債權人另行簽訂
    償還之契約或履約保證相關本票及借據。」（原審卷一第71
    頁）等情觀之，堪認甲○○因與楊麗虹協議離婚，為結算兩造
    間共同經營虹屋手工烘焙、匠人公司對外負債及協商債務之
    分擔，因而簽訂系爭協議書，約定雙方各自應負擔之債務，
    楊麗虹及甲○○各自均應分擔債務，並非僅由甲○○一人負擔，
    且就其中所欠謝宜潔之550 萬元債務，達成由楊麗虹負擔43
    5 萬元，由甲○○負擔115 萬元之協議甚明。上訴人辯稱謝宜
    潔未交付借款，甲○○並無積欠謝宜潔系爭115萬元云云，無
    足憑採。
  ㈡被上訴人主張其母謝宜潔因年事已高而將系爭115萬元債權讓
    與伊，並經伊於上訴人與楊麗虹協議均分債務時為債權讓與
    之通知等語。上訴人則以甲○○於107 年9 月8 日系爭協議書
    及借據簽訂時未在場云云為辯。按債權之讓與，依民法第29
    7條第1項之規定，非經讓與人或受讓人通知債務人，對於債
    務人固不生效力，惟法律設此規定之本旨，無非使債務人知
    有債權讓與之事實，受讓人對於債務人主張受讓事實行使債
    權時，既足使債務人知有債權讓與之事實，即應認為兼有通
    知之效力。查，被上訴人於系爭借據上「貸與人」欄內簽名
    （原審卷一第77頁），據甲○○自陳被上訴人表示謝宜潔有讓
    被上訴人處理系爭115 萬元債務，被上訴人因而在借據上填
    上姓名，伊與乙○○才會認為借據格式正常，因而簽立系爭借
    據等語（原審卷一第61、63頁），上訴人復自承：「（原證
    3 號借據是否是因為原證2 號協議書第6 條第2 項後段記載
    『…甲○○向甲方楊麗虹之母親借款金額總計：新臺幣115 萬元
    整。』而簽訂上開借據？）是」（原審卷一第61、63頁），
    上訴人既知悉其等所簽訂以被上訴人為貸與人之系爭借據上
    所載之115 萬元即為系爭協議書第6 條第2 項所載甲○○對謝
    宜潔積欠之115 萬元債務，堪認被上訴人已自謝宜潔受讓系
    爭115 萬元債權，始以貸與人身分簽訂系爭借據，而使甲○○
    於簽立系爭借據時知有債權讓與之事實，應認已生債權讓與
    通知之效力，亦不因謝宜潔於109 年4 月1 日始出具債權讓
    與同意書而受影響。是縱令甲○○於107 年9 月8 日系爭借據
    簽立時未在場，然其於數日後既已簽立系爭借據，即知系爭
    115萬元債權有移轉之事實，自不得以其於107 年9 月8 日
    系爭借據簽立當時未在場，而認對其不生債權讓與之效力。
　㈢乙○○於簽署系爭協議書、借據之前並未對被上訴人、楊麗虹
    或謝宜潔積欠債務，而係簽立系爭借據承擔甲○○之債務，為
    兩造所不爭執（原審卷二第75、77頁），且據乙○○陳稱：被
    上訴人之前在草擬協議書過程中有寫LINE跟我聯繫說我和甲
    ○○要負擔115 萬元，至於要怎麼負擔，他會再把文件交給他
    姐姐帶到現場給我們簽署等語，並經甲○○陳稱：我知道借據
    上的115 萬元就是協議書第六條第2 項的115 萬元，但這些
    都是乙○○跟我說的等語（原審卷二第81頁），佐以被上訴人
    於系爭借據「貸與人」欄內簽名乙情（原審卷一第75頁），
    為乙○○於簽署系爭借據時所知悉，業經乙○○陳明（原審卷一
    第63頁），又上訴人知悉其等所簽訂以被上訴人為貸與人之
    系爭借據上所載之115 萬元即為系爭協議書第6 條第2 項所
    載甲○○對謝宜潔積欠之115 萬元債務，堪認被上訴人已自謝
    宜潔受讓系爭115 萬元債權，始以貸與人身分簽訂系爭借據
    ，已如前述，而乙○○原非債務人，其於107年9月8日與被上
    訴人簽訂系爭借據，並就系爭115萬元債務約定債務還款方
    式，自係與被上訴人訂立契約而承擔甲○○之系爭115萬元債
    務。又兩造於系爭借據並未表明免除原債務人甲○○之責任，
    核屬併存之債務承擔。上訴人辯以乙○○與謝宜潔並未依民法
    第300 條規定訂立契約承擔甲○○之債務，亦未依同法第301 
    條規定，由上訴人間成立債務承擔契約後，再經被上訴人或
    謝宜潔之承認，乙○○不負債務承擔之責云云，即無足採。
 ㈣上訴人辯稱因被上訴人、謝宜潔當時多次前往其工作場所為干
   擾行為，其等礙於生活所需及經濟壓力，因而簽署系爭協議
   書及借據，均非其本意云云，為被上訴人所否認。經查：
  ⒈上訴人抗辯被上訴人、謝宜潔對上訴人稱「姐姐也在裡面營
    運」、「匠人公司營運一樣在岡山路址」、「姐姐（和家人
    ）去自己公司不合理嗎」等語，核非屬告以不法之危害，不
    足以使人心生畏懼，自非脅迫行為。至上訴人就其另稱被上
    訴人、謝宜潔多次至上訴人工作場所，不時有咆哮、辱罵等
    舉動，致上訴人於第三人在場時遭受公然侮辱與誹謗，被上
    訴人甚至揚言要到攤子宣揚與他人知悉等情，均未舉證證明
    之，上訴人亦未指明其所稱被上訴人、謝宜潔之咆哮、辱罵
    、欲宣揚與他人知悉之內容為何，自無從以上開籠統之抗辯
    ，遽認被上訴人有使上訴人心生危害之脅迫行為。
　⒉再觀以甲○○與被上訴人間107 年7 月10日LINE對話紀錄、同
    年月6 日電話對話內容（原審卷一第29、51至55頁），可知
    甲○○對於其與楊麗虹間就麵包店後續由誰接手營業、債務金
    額之釐清及債務分擔等事宜，均曾向被上訴人提出其意見；
    復參諸被上訴人與乙○○間之通訊軟體Messenger 對話內容顯
    示，乙○○於107 年7 月12日曾向被上訴人表示：以下我講的
    ，你們可以參考，如果不行，那就算了，我不跟妳們爭論。
    既然現在無法經營是共識，那如何抽身就是重點，…如果宣
    布倒閉，…到時候利滾利，神仙也救不了。我看了公司法，
    匠人公司是有限公司，…責任就是出資額，…今天公司倒閉，
    …我願意接，是保證可以不損害所有債權人的權利等語（原
    審卷一第261 頁），嗣於同年月13日再向被上訴人表示：「
    …私帳部分麗虹處理妳媽媽和妳一共350 萬，其他240 ＋92＋6
     ＋200 ＝538 忠裕負擔」（原審卷一第265 頁）；被上訴人
    嗣於107 年9 月7 日傳送協議書草稿予乙○○，並詢問乙○○之
    意見，乙○○則於107 年9月8 日答覆：「我昨天有跟麗虹約
    好10點半，本來是約岡山我們店裡。那天我們講好的部分大
    概都沒什麼問題。可是事後添上去的可能要再修改」、「還
    是妳筆電帶著，我們改地點，約7-11，現場講，打好在7-11
    印」、「那你能把檔案給我嗎，我到時候用辦公室的電腦修
    改」等語，被上訴人稱：「還有要更正什麼我們先討論好、
    或是你打算怎麼打先跟我說、不然到7-11現場才談、怕諾亞
    不高興、他覺得怎麼又沒討論了，因為我有跟他說我們都討
    論好大致了」、「我大概9 點前傳過去你的信箱、我們討論
    完沒問題你就可以更改、再拍給我看然後就可以列印」，乙
    ○○則答覆「好，我了解」，乙○○並稱甲○○說他會簽名等語（
    原審卷一第265 至271 頁）。由此可知，上訴人於簽署系爭
    協議書及借據前，已與被上訴人多次討論，並對系爭商號及
    匠人公司後續經營、楊麗虹與甲○○間之債務分擔等事宜為提
    議，且對協議書之內容亦有多次提出修改意見，足認上訴人
    係基於自由意志簽署系爭協議書及借據，並無遭受被上訴人
    或謝宜潔之脅迫致其等意思自由受挾制之情事存在。上訴人
    雖稱其等設攤販售麵包，月休四天，扣除食材成本、房貸車
    貸、房租、借貸二胎利息，所剩餘額已難以支付生活所需，
    被上訴人於系爭借據要求伊等每月至多償還5萬元，伊等若
    非遭受脅迫，豈願簽署系爭借據云云，然未提出任何證據證
    明被上訴人、謝宜潔有如何之脅迫行為，上訴人抗辯其等遭
    被上訴人、謝宜潔脅迫而簽立系爭協議書及借據云云，不足
    採信。
　⒊況乙○○係於107 年9 月8 日簽署系爭協議書及借據，甲○○於
    同日或該日後數日內簽署系爭協議書及借據，為兩造所不爭
    ，是甲○○以110 年10月7 日民事陳報狀、乙○○以110 年10月
    13日民事準備書狀為撤銷系爭協議書及借據之意思表示（原
    審卷一第385、387頁、卷二第11頁），均已逾民法第93條規
    定之1 年除斥期間，並不合法。又上訴人於107 年間簽訂系
    爭協議書及借據，倘係遭受脅迫所為，自無可能不知，上訴
    人徒稱其先前不懂法律，未錄影錄音存證，於本件訴訟程序
    始知被上訴人及其家人之行為係屬不法，伊等撤銷系爭協議
    書及借據之意思表示，未逾除斥期間云云，顯不足採。
六、綜上所述，甲○○對謝宜潔負有系爭115萬元債務，被上訴人
    自謝宜潔受讓該債權，並已向甲○○為債權讓與之通知；乙○○
    因簽訂系爭借據而承擔甲○○之系爭115萬元債務，屬併存之
    債務承擔，業如前述。甲○○所負之系爭115萬元債務，與乙○
    ○基於債務承擔所負之系爭115萬元債務，係本於各別之發生
    原因，惟具有同一目的，為不真正連帶債務。上訴人僅於10
    7 年10月1 日至108 年1 月1 日按月向被上訴人清償5000 
    元（合計2 萬元），此後未再給付，為兩造所不爭執，上訴
    人迄今尚欠被上訴人113 萬元未清償，依兩造簽訂系爭借據
    之約定，上訴人於108年2月1日即喪失期限利益，未付款項
    視為全部到期。從而，被上訴人依消費借貸、債權讓與、併
    存債務承擔之法律關係，請求上訴人甲○○、乙○○各應給付被
    上訴人113萬元，及自支付命令送達翌日即109年6月12日起
    至清償日止，按週年利率百分之5計算之利息。前項所命之
    給付，於任一上訴人為給付後，其他上訴人於給付範圍內，
    同免給付義務，自屬正當，應予准許。原審為上訴人敗訴之
    判決，並無不合。上訴意旨指摘原判決不當，求予廢棄改判
    ，為無理由，應駁回其上訴。本件事證已明，上訴人聲請調
    查系爭商號及匠人公司自開業以來之進出款項證明，及自成
    立時起至107年8月31日止之401報表，以證明該商號及該公
    司之負債數額，核無調查必要。兩造其餘攻防及所用證據，
    經本院斟酌後，認為均不足以影響本判決結果，爰不逐一論
    列，附此敘明。
七、據上論結，本件上訴為無理由，判決如主文。
中　　華　　民　　國　　111 　年　　3 　　月　　31　　日
                            民事第四庭   
                                審判長法  官  甯  馨 
                                      法  官  何悅芳
                                      法  官  徐文祥
以上正本證明與原本無異。
本件不得上訴。　　　　　　　　　　　　　　　　　　　
中　　華　　民　　國　　111 　年　　3 　　月　　31　　日
                                      書記官  蔡妮庭